臺灣桃園地方法院民事裁定　　　　　 100年度消債聲字第37號
聲　請　人
即　債務人　蔡惠琴
代　理　人　翁瑞麟律師
上列當事人因消費者債務清理事件聲請清算，經本院司法事務官
裁定清算程序終止確定後聲請免責，本院裁定如下：
    主  文
債務人蔡惠琴不免責。
    理  由
一、按債務人有因浪費、賭博或其他投機行為，致財產顯然減少
    或負擔過重之債務，而生開始清算之原因者，法院應為不免
    責之裁定。但債務人證明經普通債權人全體同意者，不在此
    限。消費者債務清理條例（下稱消債條例）第134 條第4 款
    分別定有明文。
二、經查：
  (一)聲請人前於民國97年11月21日聲請清算，經本院裁定自97年
    12月29日上午12時起開始清算程序，因清算財團之財產不敷
    清償消債條例第108 條所定費用及債務，嗣經本院司法事務
    官於99年07月07日裁定清算程序終止，業已告確定在案，並
    經本院依職權調閱本院97年度消債清字第78號及97年度執消
    債清字第6 號清算事件卷宗查閱無訛，堪信為真。
  (二)聲請人所負無擔保債務總額新台幣（下同）2,197,970 元為
    信用貸款或信用卡所致，有債權表可考（見上開執消債清卷
    第64至65頁）；前經本院司法事務官限期函請全體普通債權
    人就聲請人是否免責表示意見，各該債權人均具狀表明聲請
    人應不免責等情，有各該債權人之陳報狀或函文為憑（見同
    上卷第249 至292 頁）；再觀諸下列債權人所述及聲請人之
    消費明細：
  1.債權人安泰銀行表示略以：聲請人於93年09月間向債權人安
    泰銀行申請信用貸款，另委託代償新光銀行等5 家銀行之負
    債，然目前債權表上仍見有上開銀行之債務，顯然聲請人未
    能衡量自身清償之能力，藉由債權人代為清償其他銀行債務
    以減低利息負擔之便，又持續積欠原代償銀行之債務及不當
    擴張其他銀行之債務，已符合消債條例第134 條第4 款「浪
    費、賭博或其他投機行為致財產顯然減少或負擔過重之債務
    」之不免責規定，請求裁定不免責等語，有債權人安泰銀行
    陳報狀及所附聲請人消費明細清冊可稽（見同上卷第249 至
    251 頁）。而依上開消費明細清冊顯示，聲請人於93年09月
    10日由債權人安泰銀行代償新光銀行信用卡196,000 元、遠
    東銀行信用卡135,000 元、花旗銀行信用卡129,000 元、渣
    打銀行信用卡182,000 元、永豐銀行信用卡133,000 元（共
    計775,000 元），另貸款108,350 元。
  2.債權人澳商澳盛銀行（於99年04月17日承受蘇格蘭皇家銀行
    持有荷商荷蘭銀行在台資產、負債及營業）表示略以：聲請
    人使用債權人澳商澳盛銀行信用卡於94年09月間辦理借貸15
    萬元，並非實際購買日常所需物品之消費欠款，可見聲請人
    應有浪費、投機致財產顯然減少或負擔過重之債務，而開始
    清算之原因之不免責事由，請求裁定聲請人不免責等語，有
    債權人澳商澳盛銀行函文及所附聲請人消費明細帳單供參（
    見同上卷第252 至262 頁）。
  3.債權人中國信託銀行表示略以：聲請人之欠款主要為信用卡
    及預借現金，就其消費明細顯示，皆屬奢侈性消費（如百貨
    公司、精品店、大賣場、保險等），並於95年02月26日預借
    5 萬元現金，同年04月間即逾期繳款進而協商，就其全部負
    債情形，其當時之負債已逾越可支配之所得，將其承擔之高
    風險轉嫁於債權人承擔，不符公平原則，且聲請人處於經濟
    不佳須節約生活之情況，仍恣意揮霍，核其所為於債務產生
    之原因有歸責性，並因浪費、賭博或其他投機行為，致負擔
    過重之債務，而生開始清算原因之情形。況且聲請人年僅36
    歲，尚有工作能力，應竭力清償債務，以防止消債條例被濫
    用，影響債權人公平受償機會，故不應予裁定免責等語，有
    債權人中國信託銀行陳報狀足憑（見同上卷第263 至265 頁
    ）。
  4.債權人兆豐銀行表示略以：聲請人曾大量使用信用卡消費台
    灣雅芳股份有限公司提供之產品或服務，已明顯超出一般人
    每年所需支出之化妝品費用，其個人外觀保養花費並非為生
    活所必要之開銷，且其本應考量自身經濟狀況，若能力尚不
    足即應以維持基本生活為優先，而非仍欲保有光鮮亮麗外表
    以致積欠大筆債務，故此類消費可認屬奢侈性消費。又如聲
    請人利用該卡優惠活動，進行轉賣賺取價差之投機行為，更
    違反消債條例，其不當消費行為已非可取。另聲請人於94年
    09月30日由債權人兆豐銀行代償友邦信用卡、國泰世華銀行
    共計15萬元，已可預見其資金週轉不靈之情，目前聲請人尚
    處壯年之際，勞動能力正值高峰，倘予以免責顯失公允，故
    聲請人應不予免責等語，有債權人兆豐銀行陳報狀及所附聲
    請人消費明細可考（見上開消債清卷第137 至167 頁、執消
    債清卷第269 至281 頁）。
  5.債權人國泰世華銀行表示略以：依聲請人於債權人國泰世華
    銀行信用卡消費明細得知：主要有多筆太平洋崇光百貨、遠
    百企業、預借現金、飯店旅館、南山人壽、宏泰人壽、全球
    人壽之保險費、加油站等消費（其消費金額數千元至數萬元
    不等），核其消費性質顯非一般通常生活之必要費用，屬消
    債條例第134 條第4 款「浪費、賭博或其他投機行為，致財
    產顯然減少或負擔過重之債務」之情形，故應為不免責之裁
    定等語，有債權人國泰世華銀行陳報狀及所附聲請人消費明
    細可考（見上開消債清卷第120 頁至125 頁、執消債清卷第
    282 至292 頁）。另依前開消費明細所示，聲請人於94年10
    月27日辦理信用卡餘額代償58,000元及69,000元（見上開消
    債清卷第123 頁）。
  6.據上，聲請人於93年09月10日即已向債權人安泰銀行申請代
    償其積欠新光銀行等5 家銀行之欠款共計775,000 元，理應
    撙節開支，量入為出，力求勤儉度日，努力還債，不應恣意
    揮霍，甚或浪費。惟綜觀上開債權人所述及聲請人之消費明
    細，聲請人仍頻繁刷卡為非必要性消費或預借現金使用，則
    其每月消費金額時有逾越可支配所得之情事，且其消費金額
    與一般家庭日常生活所需支出，顯不相當，如是其消費並非
    全係生活必要之支出，而多有奢侈、浪費之性質，終致累積
    龐大欠款而至無法支付之地步，堪認聲請人過度消費行為，
    亦為開始清算之原因，核與消債條例第134 條第4 款所稱「
    浪費、賭博或其他投機行為，致財產顯然減少或負擔過重之
    債務」之不免責事由相當。
  (三)綜上，聲請人既堪認有消債條例第134 條第4 款所規定應不
    免責之情形，復未經普通債權人全體同意免責。揆諸前揭規
    定，聲請人自不得免責。
三、爰裁定如主文。
中    華    民    國   100    年    4     月    26    日
                        民事第三庭    法  官  周玉
以上正本係照原本作成。
如不服本裁定應於送達後10日內向本院提出抗告狀，並繳納抗告
費新台幣1 千元。
中    華    民    國   100    年    4     月    26    日
                                      書記官  楊郁馨